【裁判字號】    97,訴,633
【裁判日期】    980114
【裁判案由】    損害賠償
【裁判全文】
高雄高等行政法院裁定
                                       97年度訴字第633號
原      告  甲○○
送達代收人  乙○○
訴訟代理人  王正宏律師
被      告  經濟部水利署第七河川局
代  表  人  丙○○局長
訴訟代理人  湯瑞科律師
上列當事人間損害賠償事件，原告提起行政訴訟，本院裁定如下
︰
    主  文
原告之訴駁回。
訴訟費用由原告負擔。
    理  由
一、按「原告之訴，有左列各款情形之一者，行政法院應以裁定
    駁回之。．．．10、起訴不合程式或不備其他要件者。」行
    政訴訟法第107條第1項第10款定有明文。又「確認行政處分
    無效及確認公法上法律關係成立或不成立之訴訟，非原告有
    即受確認判決之法律上利益者，不得提起之。其確認已執行
    完畢或因其他事由而消滅之行政處分為違法之訴訟，亦同。
    」同法第6條第1項亦有明文。是提起確認訴訟，須以行政處
    分或公法上法律關係為前提要件；所謂行政處分者，係指行
    政主體，基於職權，就具體事件，所為發生公法上法律效果
    之單方行政行為而言，至行政機關所為單純事實之敘述（或
    事實通知）或理由之說明，既不因該項敘述或說明而生何法
    律上之效果者，自非行政處分，最高行政法院44年判字第18
    號、62年裁字第41號著有判例可資參照。
二、原告起訴意旨略以：(一)、原告經訴外人台灣尖端賽車休閒育
    樂有限公司（下稱台灣尖端公司）委託經營台灣賽車場附設
    無尾熊親水益智園西區，經營期限自民國93年3月l日起至10
    1年2月28日止，依原告與台灣尖端公司經營權合約書第4點
    約定，有關設施結構體須以活動組合為主，並將設施規劃設
    計圖樣提供台灣尖端公司併卷，由該公司依河川管理辦法第
    50條及河川區域內申請施設休閒遊憩使用審核要點規定，向
    被告申請在案，並經經濟部水利署核符規定，許可使用屏東
    縣屏東市○○○段0000-000、314、365、366地號河川公（
    私）地設施構造物、賽車運動場、無尾熊親水場地；復據與
    台灣尖端公司經營權合約書第5點約定，原告須配合甲方即
    台灣尖端公司「賽車運動場」開發計劃，維持設施與園區共
    通性，足堪證明原告應已附屬台灣尖端公司一併獲得許可，
    有被告93年7月5日水授七字00000000000號河川公（私）地
    設施構造物使用許可書及台灣尖端公司經營權合約書可稽；
    又據前揭許可書第12條規定，原告就休閒餐飲部分，業已於
    93年10月18日申經目的事業主管機關屏東縣政府核准設立，
    有屏東縣政府屏商字第00072481-1號營利事業登記證為憑。
    (二)、原告係台灣尖端公司依河川管理辦法第28條第4款規定
    ，許可使用行為所必需之附屬施設或其他使用行為之規定所
    規劃設置之無尾熊親水益智園區經營者，並依前揭設施構造
    物使用許可書第4條、第12條規定施設休閒餐廳，即無尾熊
    親水益智園區名家休閒坊，有台灣尖端公司全區配置圖可稽
    ，高屏溪流域管理委員會94年11月l日現場稽查紀錄表所載
    查獲原告在河川區域內置放活動式鋼骨組合屋，實際為非固
    定式鋼骨組合式遮陽之屋頂建造物，經拆除後即成為平地，
    並無拆卸後所餘設施之高度應低於50公分之問題。至需要擋
    風壁面部分則裝置上下拉放式透明塑膠布或塑膠拉簾遮蔽，
    符合施設休閒遊憩使用審核要點第7點第l項、第2項可於撤
    離時限內完成撤離動式建造物之規定，復經屏東縣政府95年
    4月12日屏府建管字第0950063878號函示並無定著物於地上
    之構造物，且該建造物事前已申經核符規定許可之設施，是
    故，原告並無任何不法或違規設置構造物之情事。(三)、然查
    ，經濟部以95年4月13日經授水字第09520320100號處分書處
    原告新台幣（下同）60萬元之罰鍰，並限於95年4月30日前
    回復原狀、拆除、清除、廢止違禁設施。嗣於95年5月26日
    經濟部又以經授水字第09520204730函要求原告在95年6月20
    日前拆除未經許可施設建造物之違法行為，否則即依行政執
    行法代為履行，同時更正原告之違規地點為屏東縣屏東市○
    ○○段高屏溪之河川區域內。原告對於經濟部之行政處分無
    法認同，乃提出訴願，在訴願程序中經濟部自認處分有誤，
    乃於95年7月28日以經授水字第09500101350號函撤銷對原告
    之處分，因此，訴願決定以行政處分已不存在而為訴願不受
    理。(四)、惟被告於95年7月20日又公告處分認定原告有於河
    川區域內未經申請施設建造物違反水利法之規定，限令原告
    於95年7月30日前自行拆除並遷離河川區域，否則即由被告
    進行強制拆除。然而，被告在收受經濟部95年7月28日經授
    水字第09500101350號函撤銷對原告之處分函文，依法本應
    立即撒銷該公告處分，並停止執行，詎被告對經濟部之函文
    視若無睹，仍執意對原告進行拆除之執行。核被告之上開公
    告處分所認定之事實不僅與事實不符，同時亦與其上級機關
    之撤銷處分相違背，當有違法之情形，又被告對原告之強制
    執行拆除行為所依據之行政處分既屬違法，其強制執行除行
    為當亦屬違法，而且被告不僅於95年8月2日為強制執行，之
    後亦於同年8月16日再對原告為強制執行。是以，被告已完
    成執行之違法行政處分對原告已造成實質之損害，並且被告
    又可能對原告進行拆除執行之行為，因此，原告當有提起本
    件確認違法行政處分之確認利益，依行政訴訟法第6條規定
    ，原告主張被告系爭「已執行完畢之行政處分」，確認該行
    政處分為違法，自屬有理由。(五)、本件原告因為被告之違法
    拆除，導致受有嚴重之損害，計有設備之材料、工資、工程
    承攬、整地與營業費用、租金，有明細表可供參照，另有營
    業利益之損失，合計共1,500萬元等語，並求為判決(一)確認
    被告95年7月20日水七管字第0950201160號公告處分為違法
    ，及被告於95年8月2日及95年8月16日兩次強制拆除施設建
    構物違法。(二)被告應給付原告損害賠償金1,500萬元，及自
    起訴狀繕本送達翌日起至清償日止按年息百分之五計算之利
    息。
三、經查，(一)按「本法所稱主管機關：在中央為經濟部；在直轄
    市為直轄市政府；在縣（市）為縣（市）政府。」「河川區
    域內之下列行為應經許可：一、施設、改建、修復或拆除建
    造物。二、排注廢污水或引取用水。三、採取或堆置土石。
    四、種植植物。五、挖掘、埋填或變更河川區域內原有形態
    之使用行為。六、圍築魚塭、插、吊蚵或飼養牲畜。七、其
    他經主管機關公告與河川管理有關之使用行為。」「有下列
    情形之一者，處新臺幣60萬元以上300萬元以下罰鍰：．．
    ．六、違反第78條之1第1款、第2款、第78條之3第2項第1款
    、第2款規定，未經許可施設、改建、修復或拆除建造物、
    排注廢污水或引取用水者。」「違反．．．第78條之1．．
    ．之規定者，主管機關得限期令行為人回復原狀、拆除、清
    除或適當處分其設施或建造物；．．．」水利法第4條、第
    78條之1、第92條之3第6款、第93條之4分別定有明文；又「
    經濟部水利署設第一至第十河川局（以下簡稱各局），掌理
    下列事項：一、水文與規劃基本資料之測驗、調查、統計分
    析及管理事項。二、河川治理、排水治理與海岸防護計畫之
    擬訂、執行及督導事項。三、河川、排水與海岸防護設施之
    檢查、維護管理及災害防救事項。四、河川、海堤區域之勘
    測、擬訂及管理事項。五、河川、排水與海堤工程之興辦、
    設計、用地取得、工務行政及監工事項。六、其他有關水利
    行政事項。」經濟部水利署各河川局組織通則第2條亦有明
    文。職是，有關違反水利法前揭規定應予處分之主管機關中
    央為經濟部，至經濟部水利署所轄各河川局對於河川管理事
    項係執行機關，並非前揭規定之主管機關，合先敘明。(二)經
    濟部前以原告在河川區域內，未經許可施設建造物，違反水
    利法第78條之1第1款規定，依同法第92條之3第6款、第93條
    之4規定，裁處原告60萬元罰鍰，並限於95年4月30日前回復
    原狀、拆除、清除、廢止違禁設施，嗣以95年5月26日經授
    水字第09520204730號函更正違規地點，並限於95年6月20日
    前拆除、清除。嗣因原告未依限回復原狀，被告為執行經濟
    部上開處分予以強制拆除，遂於95年7月20日以水七管字第
    09502011160號公告：「有關台端於高屏溪頭前溪段（地號
    ：0000-000、314、365、366）河川區域內未經申請施設建
    造物，已違反水利法第78條之1第1款規定，請於95年7月30
    日前自行拆、遷離河川區域，本局將於95年7月31日辦理強
    制拆除，屆時未遷離之私有物品將依廢棄物併以強制拆除，
    特此公告。」等情，有經濟部95年4月13日經授水字第09520
    320100號處分書、95年5月26日經授水字第09520204730號函
    、被告95年7月20日水七管字第09502011160號公告附於原處
    分卷可稽，是被告既非前揭水利之主管機關，其所為公告僅
    係為執行經濟部所為回復原狀、拆除、清除處分之行為，並
    非基於職權，就具體事件所為發生公法上法律效果之單方行
    政行為，自非行政處分，原告對非行政處分提起確認行政處
    分違法訴訟，即有未合。(三)依行政訴訟法第6條規定確認訴
    訟類型有三：(1)確認行政處分無效訴訟；(2)確認公法上法律
    關係成立或不成立訴訟；(3)就已經執行完畢或已消滅之行政
    處分之違法與否而提出之訴訟。本件原告以經濟部95年4月
    13日經授水字第09520320100號處分書，業於95年7月28日由
    經濟部以經授水字第09500101350號函撤銷為由，請求確認
    被告於95年8月2日、95年8月16日強制拆除施設建構物違法
    。然查，強制拆除執行行為係屬事實行為，既非行政處分，
    亦非公法上法律關係，揆諸前開規定，自非確認訴訟之標的
    ，是原告起訴請求確認被告於95年8月2日、95年8月16日強
    制拆除施設建構物違法，即難准許。(四)原告上開之訴既因不
    合法應予駁回，則其併為請求被告應給付原告損害賠償金1,
    500萬元，及自起訴狀繕本送達翌日起至清償日止按年息百
    分之五計算之利息部分，即失所附麗，應併予駁回。至被告
    所為拆除行為縱有違法，原告得否依國家賠償法相關規定請
    求賠償，係屬另一問題，併此敘明。
四、據上論結，本件原告之訴為不合法，爰依行政訴訟法第104
    條、民事訴訟法第95條、第78條，裁定如主文。
中    華    民    國    98    年    1     月    14    日
            高雄高等行政法院第二庭
                        審判長法官  江  幸  垠
                              法官  簡  慧  娟
                              法官  戴  見  草
以上正本係照原本作成。
如不服本裁定，應於裁定送達後10日內以書狀敘明理由，經本院
向最高行政法院提出抗告（須按對造人數附具繕本）。
中    華    民    國    98    年     1    月    14    日
                            書記官  李  昱


司法院資訊處製作；財團法人民間司法改革基金會備份。
